【裁判字號】    96,上更(一),834
【裁判日期】    970319
【裁判案由】    家暴殺人未遂
【裁判全文】
臺灣高等法院刑事判決             96年度上更(一)字第834號
上  訴  人  臺灣板橋地方法院檢察署檢察官
上  訴  人
即  被  告  乙○○
選任辯護人  官朝永律師
上列上訴人因被告家暴殺人未遂案件，不服臺灣板橋地方法院94
年度訴字第2314號，中華民國95年7 月28日第一審判決（起訴案
號：臺灣板橋地方法院檢察署94年度偵緝字第1390號），提起上
訴，判決後經最高法院撤銷發回更審，本院判決如下：
    主  文
原判決撤銷。
乙○○殺人未遂，處有期徒刑伍年陸月。
    事  實
一、乙○○與甲○○原係夫妻關係，乙○○因在外積欠賭債，致
    雙方感情不睦，甲○○乃履次要求離婚，詎乙○○心生不滿
    ，明知尖刀為尖銳之兇器，如朝人體腹部、胸部刺擊，足以
    致人於死，竟萌生殺人之犯意，於民國（下同）87年2 月27
    日上午5 時許，乘甲○○不注意而尾隨其前往臺北縣五股鄉
    ○○○路傢俱行地下室，見甲○○彎身清洗廁所之際，逕自
    持傢俱行地下室工具間內之尖刀1 把（刀刃長約16或17公分
    ）（並非槍砲彈藥刀械管制條例所取締之刀械），朝甲○○
    左後背部刺下1 刀，甲○○警覺轉身並舉手護衛抵擋，又遭
    乙○○持刀刺中左腋下、左手臂前側及後側數刀，致受有左
    腹部穿刺傷合併大腸破裂（長寬深達2×2.5×10公分）、左
    腋下撕裂傷（3.5×7公分）及左手臂2處撕裂傷（左手臂前
    側7公分，左手臂後側7公分）等傷害，乙○○見甲○○受有
    上開傷害，因自己心生害怕，乃逕自逃逸，甲○○則負傷逃
    往對面店家報警送醫，始未發生死亡結果而不遂。
二、案經甲○○訴請臺灣板橋地方法院檢察署檢察官偵查起訴。
    理  由
一、按被告以外之人於審判外之陳述，雖不符刑事訴訟法第159
    條之1 至第159 條之4 之規定，而經當事人於審判程序同意
    作為證據，法院審酌該言詞陳述或書面陳述作成時之情況，
    認為適當者，亦得為證據。當事人或辯護人於法院調查證據
    時，知有第159 條第1 項不得為證據之情形，而未於言詞辯
    論終結前聲明異議者，視為有前項之同意，刑事訴訟法第15
    9 條之5 定有明文。本案言詞辯論終結前，被告乙○○（簡
    稱被告）及辯護人並未爭執被告以外之人（如告訴人即證人
    甲○○於警詢時之陳述）於審判外之言詞陳述無證據能力，
    揆諸上開規定，應認被告已同意上開各該證據方法得作為證
    據，本院審酌上開各該證據均非非法取得之證據，並無證據
    力明顯過低之情形，且本院於審判期日已就上開證據依法進
    行調查、辯論，依法自有證據能力。又按除顯有不可信之情
    況外，從事業務之人於業務上或通常業務過程所須製作之紀
    錄文書、證明文書得為證據，刑事訴訟法第159條之4第2款
    定有明文。查新泰綜合醫院診斷證明書1紙及該於本院審理
    時所函送之病歷表等書證，性質上為被告以外之人於審判外
    之書面陳述紀錄，然為從事業務之人於業務上所須製作之證
    明文書，無顯不可信之情況，依前開刑事訴訟法第159條之4
    第2款規定，為傳聞證據之例外情形，亦均具有證據能力，
    合先敘明。
二、訊據被告固坦承於上揭時地持尖刀刺傷告訴人甲○○等情不
    諱，惟矢口否認有何殺人未遂犯行，辯稱：伊與告訴人原係
    夫妻關係，事發前告訴人說伊不工作，又打麻將，要與伊離
    婚，伊一時氣憤始持尖刀刺傷告訴人，記不得刺哪裡及刺幾
    刀，伊殺傷告訴人後即心生後悔，伊並無致告訴人於死之意
    圖，否則伊不可能讓告訴人逃走等語。
三、經查：（一）被告於87年2月27日上午5時許，乘告訴人甲○
    ○（簡稱告訴人）不注意，尾隨其前往在臺北縣五股鄉○○
    ○路傢俱行之地下室，持傢俱行地下室工具間內之尖刀1 把
    （刀刃長約16或17公分）（非屬槍砲彈藥刀械管制條例所取
    締之刀械），於告訴人彎身清洗廁所之際，逕自持以朝告訴
    人左後背部猛力刺下1 刀，告訴人轉身並舉手護衛抵擋，又
    遭其持刀刺中左腋下、左手臂前側及後側數刀，被告見狀因
    心生害怕，乃逕自逃逸，嗣因告訴人負傷逃往附近店家，始
    倖免於難等情，業據被告坦承不諱，核與證人即告訴人於原
    審及本院審理時指證之情節相符（參原審卷第54、55頁、第
    58頁、第60頁、本院97年3月5日審判程序筆錄第3頁、第4頁
    ），並有告訴人當天遭刺所穿著衣服之照片7 張（參87年度
    偵字第5369號偵查卷第21、22頁）在卷足憑。被告當時所持
    尖刀刀刃長約16或17公分，並經被告於本院審理繪製成圖可
    供參酌，有本院97年3月5日審判程序筆錄在卷可參。又被告
    持尖刀刺傷告訴人，致告訴人受有左腹部穿刺傷合併大腸破
    裂，傷口長寬深為2×2.5×10公分，左腋下撕裂傷達3.5 ×
    7公分，左手臂前側7公分撕裂傷，左手臂後側7公分撕裂傷
    等傷害，經醫院先就左手臂、左腋下撕裂傷予以縫合治療，
    再就告訴人施以緊急開腹手術，亦有新泰綜合醫院出院病例
    摘要有關87年2月27日告訴人住院治療經過、手術方法等紀
    錄在卷足參；（二）按刑法上殺人罪與傷害人致死罪之區別
    ，應以行為人有無「殺意」為斷。而「殺意」包括有無死亡
    之預見，至於被害人受傷之程度，及是否為致命部位，固不
    能據為認定有無殺意之唯一標準，但加害人之下手情形如何
    ，於審究犯意方面，仍不失為重要參考資料，最高法院18年
    上字第130號判例、第1309號判例、20年非字第104號判例參
    照。是按刑法上所定殺人未遂罪與傷害罪之區別，雖不以兇
    器、下手部位及傷痕之多少為絕對之標準，然一般人對於持
    利刃等兇器朝人體重要部位猛刺，足以殺人，主觀上應能預
    見，查被告持鋒利尖刀猛力朝告訴人腹、胸部猛刺，短短時
    間內即造成告訴人如上所述之傷害，另告訴人並因左腹部穿
    刺傷合併大腸破裂，住院10幾天，經半年因大腸沒有癒合，
    再次住院手術縫補，住院40多天仍無法癒合，嗣再前往馬偕
    醫院住院等情，亦據告訴人結證屬實，並有上開診斷證明書
    可憑，另徵諸卷內告訴人之上開病例資料，左腋下撕裂傷亦
    縱深達7公分，依照告訴人身體受傷之位置顯離其心臟、肝
    臟甚近，被告行刺位置稍微改變即有可能致命，益見被告下
    手之重、殺意甚堅；參以被告自承行兇當日乘告訴人於上開
    時、地工作不注意之際，即持上開尖刀向告訴人腹部、胸部
    等處猛刺，行兇當日並無任何口角，茍被告無殺人犯意，又
    何需持尖刀刺殺告訴人上開身體重要部位，顯見被告行兇前
    即已有置告訴人於死之意思，另衡諸告訴人於本院審理時具
    結並證稱：案發前被告已經有約一週時間沒回家，一回來就
    到公司殺伊（參本院97年3月5日審判程序筆錄第5頁）等語
    ，此點並為被告所不爭執，顯見被告早已預謀殺人，而非一
    時衝動所為；（三）被告雖辯稱當時並無刺死告訴人之意思
    ，否則不會中途停手等語，惟查，被告於案發當時以鋒利尖
    刀朝告訴人身體重要部位猛刺，確有殺人之故意，已如前述
    。參以被告於偵查中供承：伊記得好像是刺了3刀，刺完因
    害怕、緊張才會趕快離開等語（參94年度偵緝字第1390號偵
    查卷第11頁），另告訴人於原審審理時證稱：伊對被告說不
    要再殺伊了，被告就停下來，伊就趁機逃走等語，足見被告
    於刺殺告訴人後心生害怕，又因告訴人當場哀求始行停手，
    被告殺人後未再繼續刺殺之，充其量僅係殺人後之態度，並
    非刑法第27條之中止犯，亦難認定其在動手刺殺告訴人之初
    無殺人之犯意。被告所辯伊無致人於死之決心，僅具傷害犯
    意等語，無非避重就輕之詞，不足採信。本案事證明確，被
    告犯行堪以認定。
四、被告持水果刀殺害告訴人甲○○未遂，因而致告訴人受有上
    開傷勢，核其所為，係犯刑法第271 條第2項、第1項之殺人
    未遂罪。被告已著手於上開殺人行為之實行而不遂，為未遂
    犯，依刑法第26條前段規定按既遂犯之刑度減輕之。又按未
    遂犯得按正犯之刑減輕之規定，原定於刑法第26條前段，該
    規定已於95年7月1日修正公布施行之刑法中移列於第25條第
    2項，構成要件及刑責未變更，非屬刑法第2條法律變更，自
    應適用修正後刑法第25條第2 項之規定減輕其刑。又刑法第
    65條第2 項修正後，無期徒刑減輕者，為「20年以下15年以
    上有期徒刑」，已使法官量刑範圍受到限縮，行為人將受到
    較舊法為重或刑期較高之刑罰，行為人受處罰之實質內涵顯
    有變更，應屬刑法第2條第1項之法律變更，是以被告行為後
    法律變更，經比較新舊法結果，新法並未有利於被告，應依
    刑法第2條第1項前段之規定適用行為時法律，即依修正前刑
    法第65條第2項之規定減輕其刑（無期徒刑減為7年以上有期
    徒刑，有期徒刑部分則減輕其刑）。
五、原審認被告罪證明確，予以論罪科刑，固非無見，惟查：（
    一）原判決以告訴人於偵查中證稱：「被告案發前在家中同
    床時就說，『要刺死伊，刺死伊就是被告的老婆』，被告的
    意思是說，伊如果沒有死可能還會嫁給別人」等語，且被告
    於偵查中亦自承有說過上開話語，資為認定被告主觀上確具
    有殺人之犯意之證據。惟被告於檢察官偵查訊問，訊以：「
    是否有要甲○○與你同死之意思？」時，係答稱：「沒有，
    是因為俗語說妻死就是我的，但我不想死，也沒有要讓林女
    死」等語，有該筆錄載明可稽（參偵緝卷第11頁）。如果無
    訛，被告似僅轉述民間有「妻死就是我的」之俗語，並無自
    承在家中同床時說過上開「要刺死告訴人，刺死告訴人就是
    其老婆」之話語。原判決執被告上開供述，認定被告有殺人
    之主觀犯意，其理由之敘述與卷內之證據資料不相適合；（
    二）原判決固說明：證人甲○○於偵查中檢察官訊問時之言
    詞陳述，雖屬被告以外之人於審判外之言詞陳述，惟檢察官
    於偵訊前已踐行具結程序，有結文在卷為憑。惟卷查檢察官
    於94年9月13日訊問證人甲○○時，並未命其具結，亦無結
    文附卷，有訊問筆錄在卷可憑。乃原判決卻謂檢察官於訊問
    前已踐行具結程序，並採上開證述資為論罪之依據，顯與卷
    內證據資料不合，自有判決理由矛盾之違法。被告上訴意旨
    辯稱其並無殺人故意，原審量刑過重等語，檢察官上訴意旨
    以原審量刑過輕，雖均無理由，惟原判決既有上開可議之處
    ，自應由本院將原判決予以撤銷改判。爰審酌被告素行、智
    識程度、犯罪動機、手段、告訴人身體多處受創，住院多次
    ，傷勢嚴重，且被告迄未仍與告訴人達成和解，賠償損害，
    犯罪後態度不佳等一切情狀，量處如主文所示之刑示懲。至
    被告持以殺傷告訴人之尖刀1把，並未扣案，被告於本院審
    理時堅稱尖刀係在案發地點傢俱行地下室工具間隨手取得等
    語，缺乏證據證明係屬被告所有，爰不予宣告沒收。
據上論斷，應依刑事訴訟法第369條第1項前段、第364條、第299
條第1 項前段，刑法第271條第2項、第1項、第25條第2項、修正
前刑法第65條第2 項，判決如主文。
本案經檢察官游明仁到庭執行職務。
中    華    民    國    97    年    3     月    19    日
                  刑事第二十庭  審判長法  官  楊貴雄
                                      法  官  林銓正
                                      法  官  鄧振球
以上正本證明與原本無異。
如不服本判決，應於收受送達後十日內向本院提出上訴書狀，其
未敘述上訴之理由者並得於提起上訴後十日內向本院補提理由書
（均須按他造當事人之人數附繕本）。
                                      書記官  劉有志
中    華    民    國    97    年    3     月    21    日
附錄：本案論罪科刑法條全文
刑法第271條
殺人者，處死刑、無期徒刑或 10 年以上有期徒刑。
前項之未遂犯罰之。
預備犯第 1 項之罪者，處 2 年以下有期徒刑。


司法院資訊處製作；財團法人民間司法改革基金會備份。
